臺灣高等法院刑事判決　　　　　　　　95年度上訴字第4389號
上　訴　人　臺灣板橋地方法院檢察署檢察官
被　　　告　甲○○
選任辯護人　陳正旻律師
被　　　告　丙○○
選任辯護人　池泰毅律師
　　　　　　陳錦隆律師
上列上訴人因被告過失致死案件，不服臺灣板橋地方法院九十五
年度訴字第二三五一號，中華民國九十五年七月十四日第一審判
決（起訴案號：臺灣板橋地方法院檢察署九十四年度偵字第一五
二六三號），提起上訴，本院判決如下：
    主  文
上訴駁回。
    理  由
一、公訴意旨略以：被告甲○○為東煒機械股份有限公司（下稱
    東煒公司）負責人，被告丙○○為南亞塑膠工業股份有限公
    司（下稱南亞塑膠公司）纖維事業部製棉一廠廠長。緣東煒
    公司於民國九十三年十一月十五日起承攬南亞塑膠公司之SP
    P3改善配管工程，並僱用被害人周煒庭在設於台北縣泰山鄉
    ○○路三號之南亞塑膠公司纖維廠製棉一廠內作業。因東煒
    公司之施工人員須在高度二公尺以上之建築物上施工作業，
    此等作業場所顯有墜落之虞，被告甲○○理應注意防止此等
    作業場所可能引起之危害，並設置符合標準之必要安全措施
    ，亦即應設有適當強度之圍欄、握把、覆蓋等防護措施，使
    勞工無墜落之虞；而被告丙○○則應積極從事「安全巡視」
    ，以發現廠區八二一反應槽之上方人孔蓋是否已被打開，且
    應積極「聯繫調整」要求東煒公司確實依據勞工安全衛生設
    施規則第二百二十四條規定將人孔蓋覆蓋，而依當時情形亦
    無不能注意之情事，詎被告甲○○、丙○○竟均疏於注意，
    未設置上開防護設備，致周煒庭於九十四年一月十七日上午
    午由上開製棉一廠聚合二課五樓攀爬至八二一反應槽架台上
    從事焊道酸洗作業時，因重心不穩，上半身往人孔處傾斜，
    造成覆蓋於人孔開口處之鐵皮無法負荷其重量而嚴重變形，
    連同鐵皮往人孔內向下墜落，致因多重器官衰竭、頭部外傷
    併顱內出血而傷重不治死亡，因認被告甲○○、丙○○二人
    所為係均涉犯刑法第二百七十六條第二項之業務過失致死罪
    嫌等語。
二、按犯罪事實應依證據認定之，無證據不得認定犯罪事實；不
    能證明被告犯罪者，即應諭知無罪之判決；刑事訴訟法第一
    百五十四條第二項、第三百零一條條第一項分別定有明文。
    又刑法上之過失犯，以行為人對於結果之發生應注意並能注
    意而不注意為成立要件，亦即行為人須有防止結果發生之注
    意義務，且客觀上無不能注意之情事，竟疏未注意，違反其
    注意義務，始能令其就該有預見可能性之結果負過失犯罪責
    。
三、公訴意旨認被告李朝煒、丙○○二人涉犯前開業務過失致人
    於死罪嫌，無非係以被告二人於偵查中之供述、行政院勞工
    委員會北區勞動檢查所（下簡稱勞檢所）九十四年七月十三
    日勞北檢製字第○九四一○一○一○四號函所附周煒庭案職
    業災害檢查報告書、被害人周煒庭長庚紀念醫院病歷資料各
    一份為其主要論據。
四、證據能力部分：
  (一)按被告以外之人於審判外之言詞或書面陳述，除法律有規定
    者外，不得作為證據。被告以外之人於審判外之陳述，雖不
    符前四條（指刑事訴訟法第一百五十九條之一至第一百五十
    九條之四）之規定，而經當事人於審判程序同意作為證據，
    法院審酌該言詞陳述或書面陳述作成時之情況，認為適當者
    ，亦得為證據。刑事訴訟法第一百五十九條第一項、第一百
    五十九條之五第一項，分別定有明文。證人盧添祈、徐德仁
    、鄭國輝、邱江永、蔡文清、陳振益、邱川睦、王明哲、乙○○於上開北區勞動檢查所檢查員黃金鋒訪談時所製作之談
    話紀錄，雖均係被告以外之人於審判外所為之陳述，然經本
    院於審判期日提示當事人調查證據時，當事人、辯護人於言
    詞辯論終結前均未聲明異議，且本院審酌上開證人係南亞塑
    膠公司或東煒公司之員工，並無攀誣構陷被告二人之動機，
    而其等為事發前後接近現場之人，於事發後記憶猶新之際所
    為之陳述，可信性甚高，如以之作為證據應屬適當，依刑事
    訴訟法第一百五十九條之五規定，即有證據能力。
  (二)除法定具證據能力之傳聞證據外，有除顯有不可信之情況外
    ，公務員職務上製作之紀錄文書、證明文書，亦得為證據。
    刑事訴訟法第一百五十九條之四定有明文。查檢察官所提出
    勞檢所九十四年七月十三日勞北檢製字第○九四一○一○一
    ○四號號函暨職業災害檢查報告書及附件、現場照片十張（
    九十四年度他字第二九二六號卷第十一頁至第二十五頁），
    均係勞檢所公務員基於職務上所製作之紀錄文書，依上述規
    定，自有證據能力。
五、訊據被告甲○○、丙○○二人均堅詞否認有業務過失致死犯
    行，被告甲○○辯稱：「…工地有現場負責人及安全衛生管
    理員，他們在被害人上工之前，都有檢查，且有交付安全帶
    給被害人，他們可以確定現場是安全無虞…」（九十五年十
    二月十八日準備程序筆錄）；被告丙○○辯稱：「…應該注
    意的部分，我們都有作…我們的員工除了廠長是負責人外，
    除了出差之外，每日都會到現場巡視，聚合二課課長還有安
    全工程衛生管理員以及各單位主管、廠區單位主管也會交叉
    巡視，我們工程每日開工之前，都有承包廠商、安全衛生人
    員、工地負責人，作安全衛生檢查，我認為自己沒有過失，
    我有積極作聯繫調整工作，施工安全告知，我也有作，且上
    面也有被害人簽名…」（九十五年十二月十八日準備程序筆
    錄）等語。經查：
  (一)東煒公司於九十三年十一月五日，簽約承攬南亞塑膠公司纖
    維事業部製棉一廠SPP3改善配管工程，自九十三年十一月十
    五日起，派員至製棉一廠SPP3廠區施工。因施工人力不足，
    東煒公司負責人即被告甲○○另僱用工周煒庭等十二名臨時
    工前往製棉一廠SPP3廠區工作。九十四年一月十七日上午八
    時四十分許，周煒庭開始進入製棉一廠SPP3廠聚合二課五樓
    半八二一反應槽上方從事地面補漆及焊道酸洗作業，於上午
    十時五十分許，經東煒公司派駐施工現場擔任工地負責人之
    乙○○發現，由上開五樓半高度之八二一反應槽頂部人孔處
    墜落至約二樓之槽底（墜落高度約十五公尺），經送往長庚
    紀念醫院林口分院急救，因創傷性顱內出血及平滑肌溶解症
    致腎衰竭，住院期間復因肺部感染併發膿胸導致多器官因敗
    血症而衰竭，而於九十四年二月二十一日上午七時三十分許
    死亡等事實，已據被告李朝煒、蔡文清（東煒公司員工，施
    工現場安全衛生主管）、乙○○（東煒公司員工，施工現場
    工地負責人）、王明哲（東煒公司員工）證述甚詳，並有工
    程承攬書、公傷照片二紙、財團法人長庚紀念醫院林口分院
    九十四年十一月一日（九四）長庚院法字第○九八九號函及
    檢送之死亡證明書（原審卷第五十六頁至第六十二頁、第一
    一四頁、第八十一頁、第八十二頁）、病歷資料（外放）可
    稽。
  (二)被告甲○○部分：
  (1)勞工安全衛生法所稱「勞工」，謂受僱從事工作獲致工資者
    ，所稱「雇主」，謂事業主或事業之經營負責人，所稱「事
    業單位」，則指勞工安全衛生法適用範圍內僱用勞工從事工
    作之機構，此觀諸勞工安全衛生法第二條第一項至第三項之
    規定自明。本件東煒公司既承攬上開SPP3改善配管工程，並
    僱用周煒庭在上址工作，東煒公司即屬事業單位及雇主，被
    告甲○○既為東煒公司之實際經營負責人，依上開規定，其
    本身亦屬「雇主」，依法自應與東煒公司共同擔負「雇主」
    應負之法定注意義務，就所承攬之上開工程僱用「勞工」（
    含周煒庭）施作時，應依「勞工安全衛生法」、「勞工安全
    衛生設施規則」等相關規定，設置符合標準之必要安全衛生
    設備及作為，以防止勞工職業災害之發生。
  (2)雇主就防止有墜落、崩塌等之虞之作業場所引起之危害，應
    有符合標準之必要安全衛生設備，勞工安全衛生法第五條第
    一項第五款定有明文；又「雇主對於高度在二公尺以上之工
    作場所邊緣及開口部份，勞工有遭受墜落危險之虞者，應設
    有適當強度之圍欄、握把、覆蓋等防護措施；雇主為前項措
    施顯有困難，或作業之需要臨時將圍欄等拆除，應採取使勞
    工使用安全帶等防止因墜落而致勞工遭受危險之措施。」、
    「雇主對於在高度二公尺以上之處所進行作業，勞工有墜落
    之虞者，應以架設施工架或其他方法設置工作台。但工作台
    之邊緣及開口部分等，不在此限；雇主依前項規定設置工作
    台有困難時，應採取張掛安全網、使勞工使用安全帶等防止
    勞工因墜落而遭致危險之措施。使用安全帶時，應設置足夠
    強度之必要裝置或安全母索，供安全帶鉤掛。」、「雇主對
    勞工於高差超過一．五公尺以上之場所作業時，應設置能使
    勞工安全上下之設備。」勞工安全衛生設施規則第二百二十
    四條第一項、第二百二十五條、第二百二十八條分別有所規
    定。
  (3)雖然依據勞檢所九十四年七月十三日勞北檢製字第○九四一
    ○一○一○四號函送之職業災害檢查報告書內容：「甲○○
    為從事管道工程業務之人，於工程施工期間，平均二天至施
    工現場巡視一次，為防止勞工作業中發生墜落災害，應依勞
    工安全衛生法第五條第一項、勞工勉全衛生設施規則第二百
    二十四條第一項規定，將人孔蓋確實覆蓋妥當或採取適當之
    防止墜落措施。」（九十四年度他字第二九二六號卷第十八
    頁反面）。認為被告朝維有違反勞工法令之特定注意義務情
    事，而其疏於注意之行為，與周煒庭死亡有相當因果關係。
    然而，
    東煒公司承攬南亞塑膠公司纖維事業部製棉一廠SPP3改善
      配管工程之施工現場負責人為乙○○，安全衛生主管為蔡
      文清。九十四年一月十七日上午八時二十分許，乙○○、
      蔡文清、王明哲、張文安、周煒庭等十二名東煒公司員工
      ，至南亞塑膠公司纖維事業部製棉一廠施工，由負責施工
      現場安全衛生之蔡文清前去找南亞塑膠公司纖維事業部製
      棉一廠監工徐德仁辦理工具、人員入廠手續，瞭解工作項
      目，並持「工程每日安全衛生檢查單」，作施工前之安全
      衛主自主檢查；乙○○則帶其他員工到工具放置處拿工具
      ，再至施工現場－製棉一廠聚合二課一樓至九樓，為新設
      管路及新槽體外層保溫材包為補漆及焊道酸洗。而東煒公
      司負責人甲○○平均每二日至施工現場巡視，周煒庭發生
      事故當日，其未至施工現場各情。已據被告甲○○、證人
      乙○○、蔡文清陳述在卷。
    周煒庭於事故發生之前施作時所站立之上開八二一反應槽
      上方平台，經原審法院至現場勘驗結果，距離地面（即五
      樓鋼板面）為二點一五公尺，勞工於該處工作，自有墜落
      之危險，被告甲○○即應依前開規定提供必要之安全衛生
      設備，固無疑問；惟周煒庭當時所站立之平台為鋼鐵材質
      、形狀為梯形，經當場丈量結果，平行二邊長度為五十、
      一○三公分，另二邊長度則為五十八、八十二公分，該平
      台外圍除面向上開八二一反應槽上方人孔之方向外，其餘
      三面均設有鐵欄杆，面向人孔部分，雖因供出入該人孔之
      故而未設置欄杆，然相隔八十七公分處即為另一平台，系
      爭人孔之內徑為五十公分，又攀上該平台之樓梯，復係固
      定式之鐵梯等情，有原審法院九十五年三月二日勘驗筆錄
      及現場所攝照片十二幀（原審卷第一○一頁至第一二○頁
      ）在卷可按。是由現場之設備觀之，該處平台已屬固定之
      工作台，且其面積大小應可容納一名成年男子穩穩站立，
      而該平台周圍亦有堅固之鐵製欄杆可供握把及倚靠，該欄
      杆之高度依原審法院勘驗現場照片觀之已達近天花板之高
      度，高度亦已足夠；又依證人王明哲、蔡文清於勞檢所檢
      查員黃金鋒訪談時及證人乙○○於原審及本院審理中所述
      ，發現周煒庭躺在反應槽底部時，所戴之安全帽已破損，
      身上繫有安全帶，安全帶的掛鉤已離開腰部，掛勾並無損
      壞之情形；是知周煒庭於製棉一廠SPP3廠聚合二課五樓半
      八二一號反應槽上方從事地面補漆及焊道酸洗作業時，頭
      戴安全帽及身繫安全帶等安全配備。由於現場有堅固之鐵
      製欄杆，當有足夠之強度可供安全帶鉤掛，又該平台並有
      鐵製固定樓梯可供上下使用，是縱使上開人孔並未覆蓋，
      衡情在該平台上作業亦具有足夠之安全性，足見該處已有
      符合前揭勞工安全衛生設施規則所定標準之設施，當無疑
      義，尚難認被告甲○○有違反前揭勞工安全衛生法及勞工
      安全衛生設施規則之行為。
    又周煒庭於上述事故發生前既配有安全帶，竟仍自高處摔
      落，顯見其於事故發生時並未鉤掛安全帶，或安全帶並未
      確實鉤掛於具有足夠強度之堅固處甚明，依勞工安全衛生
      設施規則第二百八十一條第一項規定，雇主對於在高度二
      公尺以上之高處作業，勞工有墜落之虞者，固有使勞工確
      實使用安全帶之注意義務，然刑法第二百七十六條第二項
      之業務上過失致人於死罪，乃以行為人對被害人之死亡有
      直接防護避免之義務，能注意而疏於注意致發生死亡，亦
      即必須雇主在現場參與指揮作業，同時有管理或監督之疏
      失，致發生被害人死亡之結果，始有刑法第二百七十六條
      第二項之適用（最高法院八十九年度台上字第六三九六號
      判決意旨參照）；且現代企業之經營，多採分工設職、逐
      級管理之原則，被告甲○○身為東煒公司之負責人，於系
      爭工程中已設有工地負責人乙○○及安全衛生人員蔡文清
      等人負責工地現場各項勞工安全衛生之監督及防免事宜，
      自不能僅因其為雇主，即認其對於勞工作業場所之所有危
      險源均須負擔直接監督及防免之義務，而要求其事必躬親
      常駐工地現場巡視。據此，周煒庭是否有使用安全帶、是
      否確實將安全帶鉤掛於有足夠強度之適當處所，及系爭人
      孔蓋於事發發生時是否確實覆蓋等情，均須位在現場方能
      知悉，然而被告甲○○於本件事故發生並不在現場，即無
      直接防護避免之義務，揆諸前揭說明，自不應令其就該工
      地之危險狀況及被害人之死亡結果，負過失罪責。
  (三)被告丙○○部分：
  (1)按勞工安全衛生法第五條規定，雇主應提供符合標準之必要
    安全衛生設備，其立法意旨係因僱傭關係中，勞工受雇主直
    接之指揮監督，經濟力量及技術獨立性薄弱，對工作場所及
    工作條件極少有商榷空間，為保護其安全及健康，特對最了
    解其工作性質、所需環境、並有專業能力，適時提供保護之
    雇主，課以法定義務。相對而言，單純之工程定作人，則不
    具有上述雇主特性，惟對於所提供施作之工作場所之原始不
    安全因素知之甚詳，自非可完全免除其提供安全工作場作之
    注意義務，仍負有注意義務，提供安全之原始工作場所。
  (2)周煒庭於九十四年一月十七日上午八時四十分許，進入製棉
    一廠SPP3廠聚合二課五樓半八二一號反應槽上方從事地面補
    漆及焊道酸洗，於施工中由上開五樓半高度之八二一反應槽
    人孔處墜落至約二樓之槽底（墜落高度約十五公尺），發生
    職業災害事件時，被告丙○○係南亞塑膠纖維事業部製棉一
    廠廠長，負責管理製棉一廠，綜理生產、員工調度、貨物進
    出、勞工安全及工廠現場指揮、監督及協調等事務，已據被
    告丙○○、證人邱江永陳明在卷。而南亞塑膠公司將纖維事
    業部製棉一廠SPP3改善配管工程交由東煒公司承作，為單純
    之工程定作人，已如前述，惟仍負有提供安全之原始工作場
    所注意義務，斯時擔任製棉一廠廠長之被告丙○○，對於廠
    區自身設施之公共安全負有維護、監督義務至明。由於東煒
    公司承攬SPP3改善配管工程，無須開啟八二一號反應槽之人
    孔蓋，承作SPP3改善配管工程施工場所，有需在八二一反應
    槽架台上，從事平台補漆及焊道酸洗，已據證人乙○○、邱
    江永（南亞台塑製棉一廠安衛主辦）、張金水（南亞台塑公
    司製棉一廠聚合二課領班）、鄭國輝（南亞台塑製棉一廠聚
    合二課課長）於九十五年六月二十七日原審法院審理時證述
    甚詳，因八二一反應槽是製棉一廠廠區自身設施，是有關八
    二一反應槽頂部之人孔應確實覆蓋，以避免人員自頂部人孔
    處墜落槽底，發生傷亡意外，自為對於廠區自身設施之公共
    安全負有維護、監督義務之製棉一廠廠長被告丙○○，所負
    定作人提供安全之原始工作場所，應盡之注意義務。
  (3)周煒庭係自該反應槽上方之人孔開口處墜落槽底，已如前述
    ，可見當時該人孔之人孔蓋並未確實蓋上甚明。另由卷附照
    片觀之，該人孔蓋正常情形下係由二十個螺帽鎖緊（九十四
    年度他字第二九二六號卷第二十二頁上方照片三），必須由
    扳手一一拆卸，方能打開，正常情形下，依證人張金水於原
    審法院審理中所述，至少也須十幾分鐘至二十分鐘才能拆卸
    完畢（原審法院九十五年六月十七日審判筆錄，原審卷第二
    ○二頁），準此以觀，若該人孔蓋於事故發生前確實依規定
    鎖上螺帽，衡情周煒庭縱使一時好奇，亦無如此大費周章拆
    卸螺帽打開人孔蓋之理，況依證人乙○○於原審法院審理中
    所述，當時周煒庭僅攜帶菜瓜布、鋼刷絲及抹布，並未攜帶
    扳手（同上審判筆錄，原審卷第一八九頁），亦無從拆卸該
    人孔蓋，是以周煒庭至八二一反應槽架台上工作時，該人孔
    蓋未依規定鎖上螺帽。檢察官並依據勞檢所九十四年七月十
    三日勞北檢製字第○九四一○一○一○四號函送之職業災害
    檢查報告書內容：「…製棉一廠廠長丙○○，於本次改善工
    程施工期間，擔任工作場所負責人，對於承攬人勞工，於其
    管理範圍內從事作業，為防止承攬人勞工於作業中發生災害
    ，應依勞工安全衛生法第十八條第一項第一、二、三款規定
    ，與承攬人東煒公司協議焊道酸洗作業之危害管制措施，並
    積極從事『安全巡視』以發現八二一反應槽之人孔蓋是否已
    被打開，且應積極『連繫調整』要求東煒公司確實依據勞工
    安全設施規則第二百二十四條規定將人孔蓋確實覆蓋妥當。
    」（同上偵查卷第十八頁正反面）。認為被告丙○○有違反
    勞工法令之特定注意義務情事，而其疏於注意之行為，與周
    煒庭死亡有相當因果關係。
  (4)然而，
    東煒公司自九十三年十一月十五日前往製棉一廠施工起，
      每次施工，均於施工前（通常是前一天），由本作工程擔
      任東煒公司安衛主管之蔡文清，填具工作安全許可申請單
      及明火作業安全檢點表，向製棉一廠提出申請，指派監工
      人員；施工當日先至施工現場，廠方則指派安全督導員，
      將事前填具且經相關主管簽核同意之申請單及明火安全檢
      點表交予蔡文清，於安全督導員的全程監督下施工，而於
      正式施作前，先由東煒公司依據東煒公司與南亞台塑公司
      簽訂之工程承攬契約，有關工程安全衛生管理規定重點注
      意事項(七)規定：「承攬商每日開工前，應確實依規定執行
      安全衛生自主檢查，核查結果應予記錄，並送業主查核後
      ，整理歸檔保管備查，檢查異常事項應即確實改善完成後
      方得施工。」（原審卷第五十八頁）先作自主檢查，填具
      「工程每日安全衛生檢查單」，並交東煒公司工地負責人
      乙○○簽認後，再交予安全督導員交回廠方留存。廠方監
      工人員會不定期到現場督促是否落實自主檢查，廠長、課
      長、勞安人員等，於施工期間亦會不定期至施工現場巡視
      各情，已據證人徐德仁（南亞台塑公司纖維廠工務部工程
      二組）、邱江永、蔡文清、王明哲證述甚詳，並有工程契
      約書、工程每日安全檢查單八紙（原審卷第四十八頁至第
      五十五頁、第五十六頁至第六十二頁）可稽。又依施工作
      業安全告知單，已註明施工環境、潛伏危害因素、應備之
      安全措施等事項，其中可能危害因素六亦明確記載：「人
      員嚴禁攀爬機座管路及人孔處，防止人員墜落。」周煒庭
      等東煒公司員工亦有在承攬商員工簽名欄內簽名，亦有施
      工作業安全告知單（原審卷第七十九頁、第八十頁）可稽
      ，足見南亞台塑公司纖維事業部製棉一廠之本件工程主辦
      人員，已告知東煒公司施作人員相關之工安注意事項。
    反應槽人孔蓋之開啟，屬於入槽作業，須先填侷限空間申
      請單、明火申請單，申請核准後，並由人員全程監視，才
      可入槽內，進槽前的通風，則須打開人孔蓋，人員離開前
      ，需將人孔蓋關閉；系爭八二一反應槽，因實施本件SPP3
      改善配管工程，自九十三年十一月二十四日起即停止運作
      ，於九十三年十二月十六日因檢修該反應槽粒（液）位計
      鋼索，須進入槽內，故實施局限空間作業，曾打開人孔蓋
      ，於作業完成後，已覆蓋回復原狀，已據證人邱江永於勞
      檢所檢查員黃金鋒訪談時、九十五年六月二十七日原審審
      理時、證人張金水、鄭國輝於九十五年六月二十七日原審
      審理時證述甚詳，且依據南亞塑膠公司九十五年四月十一
      日（九五）南亞北纖字第○○一二七號函送之九十三年十
      二月十六日製棉一廠局限空間作業安全檢點表、侷限空間
      進入前會議記錄表、侷限空間作業人員登記（原審卷第一
      六一頁至第一六六頁），可知反應槽人孔蓋之開啟，南亞
      台塑公司有規範一定之作業程序，廠內人員於開啟反應槽
      人孔蓋入槽作業及完工後確認，原則均有遵守廠內之作業
      規範。
    至於，由卷附照片顯示，周煒庭墜落之處，雖發現有一變
      形之保溫烤漆鐵皮，攤開後恰好足以覆蓋上開人孔開口（
      同上偵查卷第二十三頁至第二十四頁之照片五、六、八）
      ，公訴意旨並據此認定，當時該人孔蓋可能整個遭到移除
      ，僅於其上放置一片保溫烤漆鐵皮。惟1.依卷內事故發生
      後由南亞塑膠公司人員所攝得之照片觀之（同上偵查卷第
      二十二頁下方照片四），該人孔蓋開闔之轉軸部分，除固
      定該轉軸之二處扣環外，尚有連接人孔蓋之二處扣環，而
      由前揭照片三觀之，該處扣環係焊接於人孔蓋上，可認當
      時該人孔蓋應仍連接於轉軸上，並未整個移除。況由該轉
      軸之構造觀之，在不破壞轉軸及扣環之情形下，若要整個
      移除需將上開連接人孔蓋之金屬材質扣環（厚度應至少有
      一公分以上）用力扳離長度至少尚有二、三公分之轉軸兩
      端，實非易事，且該人孔蓋僅具有覆蓋該人孔之單一功能
      ，衡情亦無整個移除之必要與實益；況且證人張水金、鄭
      國輝於九十五年六月二十七日原審審理時均證稱事故發生
      當時人孔蓋是掀開，而非整個移除（原審卷第二○四頁、
      第二一六頁）。又依證人蔡文清、乙○○於上開勞檢所檢
      查員黃金鋒訪談時所述，其二人於事發後係由該反應槽位
      於二樓之下方人孔開口處進入，亦僅只注意到上方之人孔
      有開口，換言之，其等並無法證明該上方人孔係僅遭打開
      人孔蓋，或係整個人孔蓋遭到移除甚明，是依卷內現存證
      據，尚難認該人孔蓋在事故發生時係遭整個移除。2.該人
      孔附近除有兩處平台外，亦有許多管線，其中白色入料管
      亦有相當直徑，與人孔蓋間相隔約二十五公分（同上偵查
      第十九頁之上視圖及第二十四頁上方之照片七），再依卷
      附南亞塑膠公司於事發當天所拍攝之照片觀之（參見原審
      法院九十五年三月二日勘驗筆錄後附九十四年一月十七日
      公傷圖片右列第二張照片），該入料管於事發當天並未如
      嗣後恢復運作時在外圈包覆一層白色鐵皮（上開照片八）
      ，而係裸露鐵灰色之金屬在外，則是否該保溫烤漆鐵皮為
      原包覆該入料管之鐵皮，而周煒庭在墜落時因一時情急隨
      手抓取致與被害人一同墜落，亦不無可能，故尚不能僅因
      該保溫鐵皮大小可供覆蓋該人孔，即逕認事故發生時該人
      孔蓋遭整個移除，而僅以該保溫烤漆鐵皮覆蓋。3.上開人
      孔蓋於事故發生時螺帽並未依規定鎖上，業如前述，是合
      理之認定，當係南亞塑膠公司人員為求日後打開人孔蓋方
      便，故未依規定鎖上螺帽，僅將該人孔蓋蓋上，較有可能
      ，且不鎖上螺帽既已可節省開啟時間，益徵該公司人員並
      無將整個人孔蓋拆除之必要。縱使係南亞塑膠公司未依規
      定鎖上螺帽，依原審法院到場勘驗結果，該人孔蓋之直徑
      有五十二公分，已超出人孔之內徑五十公分，加上有前述
      扣環扣上轉軸，當仍可完全覆蓋該人孔，且該人孔蓋為金
      屬材質，質地堅硬，即使周煒庭不慎跌至該人孔蓋上，衡
      情亦有足夠之支撐力量使周煒庭不致於跌落人孔內。此外
      ，依被告甲○○及證人乙○○於原審法院勘驗時所指周煒
      庭當時站立工作之平台，係位在該人孔蓋之開闔軸承處之
      側，若該人孔蓋當時係打開，恰好會靠在被害人所站之平
      台處，周煒庭當無不知之理，且依證人乙○○、邱江水、
      鄭國輝於原審法院審理中所述，其等於事故發生前巡視現
      場時，均未發現該人孔蓋有遭打開之情形，故周煒庭至該
      平台工作時，該人孔蓋是否已遭他人打開，並非無疑。
  (5)由上可知，被告丙○○係製棉一廠廠長，有關八二一反應槽
    頂部之人孔應確實覆蓋，以避免人員自頂部人孔處墜落槽底
    ，發生傷亡意外，為其對於廠區自身設施之公共安全負有維
    護、監督，應盡之注意義務；惟反應槽人孔蓋之開啟，南亞
    台塑公司有規範一定之作業程序，廠內人員於開啟反應槽人
    孔蓋入槽作業及完工後確認，原則均有遵守廠內之作業規範
    ，八二一反應槽人孔蓋於九十三年十二月十六日開啟又回覆
    後，至九十四年一月十七日周煒庭發生墜落事件期間，無其
    他開啟紀錄，顯見八十四年一月十七日八二一反應槽人孔蓋
    開啟，非製棉一廠依廠內相關作業規範而為，而屬異常現象
    ，實難因被告丙○○對於廠區自身設施之公共安全負有維護
    、監督義務，即遽認其對此得以預見；而且本件工程施工期
    間，依據工程承攬契約，係由承攬人東煒公司，於每日施工
    前向廠方提出申請施工當日先至施工現場，廠方則指派安全
    督導員，於安全督導員的全程監督下施工，而於正式施作前
    ，先由東煒公司先作自主檢查，廠方監工人員會不定期到現
    場督促是否落實自主檢查，廠長、課長、勞安人員等，於施
    工期間亦會不定期至施工現場巡視各情，均詳如前述；是知
    本件工程中已設有監工、安全督導員等人員，負責施工現場
    各項勞工安全衛生之督導及防免事宜，自不能僅因被告丙○○係製棉一廠廠長，即認其對於原始工作場所之所有危險源
    均須負擔直接監督及防免之義務，而要求其事必躬親常駐工
    地現場巡視；此外，並無證據足以證明被告丙○○對施工現
    場之監工、安全督導員有督導不週之處，因被告丙○○對八
    二一反應槽人孔蓋開啟之異常現象無從預見及預防，自不應
    令其就該工地之危險狀況及周煒庭之死亡結果，負過失罪責
    。何況然並無證據顯示當時整個人孔蓋已遭移除，僅覆蓋上
    開保溫烤漆鐵皮；及周煒庭至該平台工作時，該人孔蓋已遭
    他人打開。
六、綜上所述，本件被告甲○○業已提供符合勞工安全衛生法、
    勞工安全衛生設施規則等相關標準之設備，且於本件事故發
    生時並不在現場，即無直接防護避免之義務，尚難認其有違
    反注意義務之情事。另無證據證明系爭人孔蓋於事故發生時
    係整個遭到移除，或周煒庭至該平台工作時，該人孔蓋已遭
    他人打開；被告丙○○對八二一反應槽人孔蓋開啟之異常現
    象無從預見及預防，且亦無證據證明被告丙○○對施工現場
    之監工、安全督導員有督導不週之處，難認其有違反反注意
    義務之情事。此外，復查無其他積極證據證明被告甲○○、
    丙○○二人確有起訴意旨所指之業務過失致死犯行，不能證
    明其二人犯罪，揆諸首揭法條，自均應為無罪判決之諭知。
七、原審以不能證明被告甲○○、丙○○犯罪為由，諭知其二人
    無罪之判決，並無不當。檢察官上訴猶以：「…被害人周煒
    庭確係因自人蓋內向下墜落死亡，而南亞塑膠公司人員確有
    未將上開人孔蓋螺絲帽依規定鎖上之疏失，倘無上開人孔蓋
    之打開，而南亞塑膠公司人員疏未鎖上，且亦未從事任何防
    護措，致被害人死亡，豈可謂該疏失與被害人之死亡結果間
    無因果關係，其判決有違經驗法則。另被害人係因自人孔內
    向下墜落死亡，業如前述，並經原審認定在案，因被害人未
    依規定使用安全帶，致發生此死亡事件，被告甲○○身為東
    煒公司之負責人，對現場工地負有監督及防免之義務，尚難
    以已於系爭工程中設有工地各項勞工安全衛生負責人乙○○
    及安全衛生人員蔡文清等人負責工地現場各項勞工安全衛生
    監督及防免事宜，即能免除其對於勞工作業場所之所有危險
    源均順負擔直接監督及防免之義務，倘係如此，何須勞工安
    全衛生法規定僱主之責任？是原審認定被告甲○○不應令其
    就該工地之危險狀況及被害人之死亡結果，負過失罪責，其
    認事用法，顯有可議…」等，指摘原審判決不當。惟查，依
    現存卷證，尚無事證足認被告甲○○對致周煒庭自八二一反
    應槽頂之開啟人孔墜落至槽底，可以直接防護避免，而有違
    反注意義務；亦無事證足認被告丙○○對於八二一反應槽頂
    人孔蓋開啟之異常現象，可以預見及預防，而有違反注意義
    務，均詳如前述。檢察官上訴意旨，並未提出新事證，僅就
    原審採證再為爭執，核無理由，上訴應予駁回。
據上論斷，應依刑事訴訟法第三百六十八條，判決如主文。
本案經檢察官鄭銘謙到庭執行職務。
中　　華　　民　　國　　96　　年　　5 　　月　　3 　　日
　　　　　　　　　刑事第十三庭審判長法  官  曾德水
                                    法  官  李錦樑
                                    法　官  林婷立
以上正本證明與原本無異。
檢察官如不服本判決，應於收受送達後十日內向本院提出上訴書
狀，其未敘述上訴之理由者並得於提起上訴後十日內向本院補提
理由書（均須按他造當事人之人數附繕本）。
                                    書記官  王增華
中　　華　　民　　國　　96　　年　　5 　　月　　8 　　日
